臺灣高等法院刑事判決
109年度原選上訴字第6號
上  訴  人  臺灣新竹地方檢察署檢察官
被      告  馬賢華

選任辯護人  吳聖欽律師
上列上訴人因被告違反選舉罷免法案件，不服臺灣新竹地方法院
109年度原選訴字第1號，中華民國109年6月24日第一審判決（起
訴案號：臺灣新竹地方檢察署109年度選偵字第12號、第34號、
第35號），提起上訴，本院判決如下：
    主  文
上訴駁回。
    理  由
一、經本院審理結果，認第一審判決對被告馬賢華為無罪之諭知
    ，核無不當，應予維持，並引用第一審判決書記載之證據及
    理由（如附件）。
二、檢察官上訴意旨略以：㈠證人羅金福於民國109年1月8日警詢
    、檢察官偵訊及同年5月19日原審審理時，就被告行求賄賂
    之犯行，證述前後一致，並無可遭質疑挑剔之處。其實際上
    並未收受被告交付之賄賂，根本不需減刑或檢察官從輕處分
    之寬典，且其與被告交情普通，復無私人仇隙，衡情亦無故
    為誣陷被告之可能，卻在警詢、檢察官偵訊及原審審理時，
    就被告行求賄賂之犯罪事實為前後一致之證述，其證詞之證
    據價值甚高，至本案之補強證據即為被告交付賄賂予本案其
    他證人之事證（詳如下述)。原審認此部分僅有證人羅金福
    之單一證述，無補強證據，無從遽論被告此部分犯行，顯有
    判決理由矛盾及理由不備之違誤。㈡證人張榮信於檢察官偵
    訊時，就被告於108年11月3日新豐鄉餐會場合中交付其之新
    臺幣（下同）3,000元，經檢察官反覆確認後證述係被告請
    其投票支持黃仁之買票錢，其當天並無購買炒米粉之食材，
    亦無支出任何炒米粉之費用等語，此亦據證人即其妻陳玉美
    於檢察官偵訊時證述明確。證人張榮信於原審審理時就檢察
    官、辯護人之詰問，證詞矛盾且前後不一，甚至在原審審判
    長訊問時，多次沉默以對，並在不知如何回答時高達6次轉
    頭往被告方向看而遭原審審判長當庭制止，復始證稱上開3,
    000元係被告給其之油費和吃吃檳榔、喝喝酒的錢，還有吃
    吃飯的，還有去拉拉票云云，明顯迴護被告而有偽證之嫌。
    詎原判決仍以該3,000元之性質究係「炒米粉的費用」或「
    支持黃仁的代價」，證人張榮信說詞反覆、前後不一，
    且無補強證據為由，認無從遽論被告此部分犯行，顯有判決
    理由矛盾及理由不備之違誤。㈢有關被告於108年12月16日交
    付證人林進凱之3,000元，證人林進凱於警詢、檢察官偵訊
    及原審審理時，均已表示係被告主動交付並要求其支持黃仁
    及韓國瑜選總統，並非工作之代價，且係在私底下場合交付
    ，其也覺得怪怪的等語，然其於原審審理時忽又翻異前詞，
    表示係其向被告反應其幫忙拜票時常購買檳榔、飲料請人吃
    喝，被告才交付其作為上開花費之補貼云云。反觀被告於警
    詢時稱上開3,000元係當作證人林進凱幫黃仁跑行程之油錢
    或補貼車資云云；於109年1月8日檢察官偵訊時先稱係補貼
    證人林進凱開車拜票之車資云云，復又稱係向證人林進凱租
    用總部所用鍋碗瓢盆之租金云云，而未曾表示該3,000元係
    補貼證人林進凱幫忙拜票時請人吃檳榔喝飲料之花費，則證
    人林進凱在原審審理時之證述，應非事實，無足採信。詎原
    判決仍以此部分僅有證人林進凱有瑕疵之單一證述，無補強
    證據為由，謂無從認定被告有交付賄款用以請求支持黃仁之
    犯行，顯有判決理由矛盾及理由不備之違誤。㈣被告交付賄
    賂予證人劉素容部分，已據證人劉素容於檢察官偵訊時證述
    甚詳。依證人劉素容於原審審理時所述，更足見被告應允選
    舉完畢給付證人劉素容薪水，證人劉素容方同意加入黃仁競
    選團隊助選，因此被告給付證人劉素容之金錢是否為助選之
    報酬或工作費，證人劉素容不可能有所誤解，被告亦不可能
    未於交付金錢前指明。然證人劉素容迄至本案審理時，仍明
    確果決表示尚未收到被告答應給付之助選報酬，則被告所給
    付之6,000元，絕非與助選有關之工作費用或津貼。詎原判
    決仍認該6,000元之性質非無可能係工作費或工作津貼云云
    ，與本案偵查、審理中所顯現之事證出入甚大，認事用法顯
    有嚴重違誤。㈤至被告交付證人陳萬全2,000元賄賂部分，證
    人陳萬全雖始終表示該2,000元並非投票賄賂之對價。然證
    人林秀琴於檢察官偵訊時，在有法律扶助基金會指定之辯護
    人陪訊、協助下，基於其自由意志證稱：陳萬全跟我說被告
    在競選總部廚房給他2,000元，要求我們2個投黃仁等語。而
    證人林秀琴與林萬全係配偶關係，若非真有其事，證人林秀
    琴當不致無中生有，更不可能故意誣陷證人陳萬全，使證人
    陳萬全恐遭投票受賄罪追訴之危險，故證人林秀琴之證詞應
    屬可信。證人陳萬全與被告有姻親關係（被告係證人陳萬全
    堂妹之配偶)，更可能為迴護被告而為虛偽證述。原判決未
    審酌上情，逕認證人林秀琴證述較不可採，認事用法同有違
    誤。㈥選舉制度係民主政治植基之重要制度，投票行賄、受
    賄均敗壞選風、破壞民主機制之正常運作及選舉之公平性，
    嚴重影響公共利益。選民之政治參與（例如前往造勢活動場
    合聽取政見）或投票意向表態（例如陪同候選人掃街造勢或
    加入競選團隊助選）皆屬民主社會選舉活動之常態，均不得
    作為財物賄賂之對價標的，選民之政治參與並不足以合理化
    候選人交付賄款之買票行為。若謂候選人競選團隊主事者，
    對於競選團隊成員可不附理由隨意給付金錢，如同本案從無
    證人所稱收受投票賄賂之理由與被告所辯始末一致，只要事
    後統稱係「工作費」或「工作津貼」，即可脫免法律規範，
    獲法院無罪判決，則日後選民只要表態係競選團隊人員，候
    選人陣營即可任意交付賄賂，如此一來，選舉之公平性必蕩
    然無存，民主政治之基礎將受嚴重戕害。綜上所述，原判決
    認事用法顯有違誤云云。
三、惟查：
　㈠認事採證、證據之取捨及證據證明力之判斷，俱屬事實審法
    院之職權，苟無違背證據法則，自不能指為違法。又刑事訴
    訟法於92年2月6日修正時，基於共犯之自白，如同被告之自
    白，難免有嫁禍他人而為虛偽供述之危險性，乃將第156條
    第2項修正為「被告或『共犯』之自白，不得作為有罪判決之
    唯一證據，仍應調查其他必要之證據，以察其是否與事實相
    符」，稽其立法意旨乃因共同被告或共犯間利害相關，難免
    有嫁禍他人而為虛偽供述之危險性，為免其為偵查機關誘導
    、嫁禍他人或邀輕典而虛偽陳述之可能，故對自白在證據上
    之價值加以限制，明定須藉補強證據以擔保其真實性，以落
    實保障被告訴訟上之基本權。而刑法上之正犯與共犯，固指
    共同正犯、教唆犯與幫助犯，然聚合犯（如刑法分則之公然
    聚眾施強暴、脅迫罪、參與犯罪結社罪）性質上如同共犯，
    其自白依理亦應在證據價值上加以限制，而須藉補強證據以
    擔保其真實性。另對向犯（如貪污、選舉賄賂、販賣毒品等
    罪）及被害人、告訴人，性質上雖非共犯，然在刑事訴訟程
    序上，與被告處於相反之立場，所為陳述或不免渲染、誇大
    ，而有所偏頗，客觀上其證明力顯較與被告無利害關係之一
    般證人之陳述為薄弱，為免過於偏重其等之指證，有害真實
    發現及被告人權保障，並落實刑事訴訟法推定被告無罪及嚴
    格證明法則，對向犯及被害人、告訴人之陳述與被告、共犯
    自白之性質類同，其自白之證明力，依相同法理，亦均應有
    所限制。亦即，對立共犯及被害人、告訴人之陳述不得作為
    有罪判決之唯一證據，須其陳述並無瑕疵，且就其他方面調
    查，有補強證據證明確與事實相符，始得採為被告論罪科刑
    之基礎。所謂無瑕疵，係指上開不利被告之陳述，與社會上
    之一般生活經驗或卷附其他客觀事證並無矛盾而言。所謂補
    強證據，係指除該自白本身之外，其他足以證明該自白之犯
    罪事實確具有相當程度真實性之證據而言，雖所補強者，非
    以事實之全部為必要，但亦須因補強證據之質量，與自白之
    相互利用，足使犯罪事實獲得確信者，始足當之。換言之，
    補強證據係採信自白證據證明力之法定要件，自須足以證明
    該自白之犯罪事實確具有相當程度真實性。亦即，補強證據
    本身應證明所補強之相關自白內容，客觀上已達不致虛偽之
    程度，足以保障自白內容之真實性。如所補強者，尚非事實
    之全部，則須補強證據之質量，與自白之相互利用，符合一
    般生活經驗及論理法則，足使犯罪事實獲得確信者，始足當
    之（最高法院102年度台上字第1729號判決意旨參照）。至
    於該供述人前後供述次數之多寡、內容是否一致、有無重大
    矛盾、指述是否堅決以及態度是否肯定等情，僅足為判斷其
    供述是否具有瑕疵之參考，因仍屬自白或對己不利供述之範
    疇，尚不足作為其所述犯罪事實（其他共犯之犯罪事證）之
    補強證據；而其與所供出之其他共犯間之關係、彼此交往背
    景、有無重大恩怨糾葛等情，因與「其他共犯之犯罪事證」
    之有無，不具必然之關連性，亦不足藉以補強及擔保其自白
    為真實之證明力（最高法院101年度台上字第418號、95年度
    台上字第483號判決意旨參照）。
　㈡公訴意旨所稱被告對於證人羅金福行求賄賂之部分，除證人
    羅金福之單一指證外，別無其他證據足以補強證人羅金福證
    述之可信性，縱其證言前後一致，其與被告交情普通、復無
    私人仇隙，然此至多僅足判斷其證述無瑕疵，既與被告犯行
    之認定，不具必然之關連性，自均不足作為補強證據。原判
    決謂此部分除證人羅金福之單一證述外，別無補強證據，無
    從遽為不利於被告之認定等語，核無前揭上訴意旨所稱理由
    矛盾、不備之違誤。檢察官上訴徒以「證人羅金福不需減刑
    等寬典，且與被告交情普通、復無私人仇隙，衡情亦無誣陷
    被告之可能，卻自警詢時起即為前後一致之證述」為由，逕
    謂證人羅金福之證詞證據價值甚高云云，顯與證據法則有違
    。至被告是否交付賄賂予本案其他證人，因與「被告有無對
    於證人羅金福行求賄賂」犯行之判斷，不具必然之關連性，
    自亦不足藉以補強及擔保證人羅金福證述之真實性。前揭上
    訴意旨謂此部分之補強證據即為被告交付賄賂予本案其他證
    人之事證云云，顯屬誤會。
　㈢關於被告被訴對於證人張榮信行求、期約、交付賄賂之部分
    ，因證人張榮信對於其在108年11月3日自被告處收取之3,00
    0元之性質，究係其「代墊餐會炒米粉之費用」抑或「支持
    黃仁之代價」，自警詢、偵查乃至原審審理時，說詞反覆不
    一，已有瑕疵，遑論僅有其片面指證，別無補強證據可資擔
    保其證述之真實性。原判決因而未憑其有瑕疵之單一證述，
    遽為不利於被告之認定，核無前揭上訴意旨所稱理由矛盾、
    不備之違誤。
　㈣關於被告被訴對於證人林進凱行求、期約、交付賄賂之部分
    ，因證人林進凱對於其在108年11月23日自被告處收取之3,0
    00元之性質，究係其「支持黃仁選立委之代價」抑或「買飲
    料、檳榔請大家吃的費用」，前後證述不一，復查無補強證
    據，從而原判決謂不得僅憑證人林進凱有瑕疵之單一證述，
    遽認被告有交付賄款請求證人林進凱支持黃仁之犯行等語，
    核無前揭上訴意旨所稱理由矛盾、不備之違誤。
　㈤公訴意旨雖認被告交付賄款予證人劉素容，約定證人劉素容
    投票予黃仁云云。惟證人劉素容係因被告兄嫂之關係而與被
    告熟識，受被告之邀加入競選團隊，利用下班休息時間從事
    輔選工作，隨同競選團隊四處拜票，已據其證述在卷。從而
    被告辯稱因證人劉素容較熟悉原住民部落，熱心協助跑行程
    ，帶頭拜票，故二度交付款項共計6,000元予證人劉素容，
    以補貼證人劉素容所支出之車資等費用，應屬輔選工作費、
    輔選津貼之性質等情，尚與社會一般生活經驗無違，不得單
    憑金錢交付之客觀行為，遽認必屬賄選，自亦無從僅因證人
    劉素容證稱尚未收到被告答應給付之助選報酬乙節，即逕論
    斷被告所交付之上開款項絕非與輔選相關之工作費用或津貼
    。前揭上訴意旨徒憑證人劉素容此部分證述，遽指原判決認
    上開款項之性質非無可能係工作費或工作津貼乙節，與卷證
    不符，認事用法顯有違誤云云，亦不足採。
　㈥至公訴意旨雖認被告交付2,000元予證人陳萬全，並口頭尋求
    證人陳萬全投票支持黃仁暨將此情轉知證人即其配偶林秀琴
    ，而以此方式約定證人陳萬全、林秀琴投票予黃仁云云。惟
    查被告係證人陳萬全之堂妹夫，證人陳萬全因與被告有親戚
    關係，受被告之邀加入競選團隊，利用下班休息時間從事輔
    選工作，時而擔任司機，駕車搭載競選團隊成員四處拜票，
    已據其與證人林秀琴證述在卷。從而被告辯稱因利用證人陳
    萬全之車輛拜票，故交付2,000元以補貼證人陳萬全所支出
    之油資等費用，應屬輔選工作費之性質等情，尚與社會一般
    生活經驗無違，不得僅憑金錢交付之客觀行為，遽認必屬賄
    選。至證人林秀琴雖曾於偵查中證稱：證人陳萬全於108年1
    2月17日回到家時跟我說被告在競選總部廚房給他2,000元，
    要求我們2人投黃仁，我問他這樣子可以嗎，他說可以，投
    黃仁本來就應該拿，我就說那就好等語；然其於該次應訊過
    程中係先證稱：「（問：馬賢華另外在108年12月17日競選
    總部成立當天有給你先生錢？）我不知道。（問：為何陳萬
    全說你知道，他有跟你說這是馬賢華給的，以及原因？）我
    一點印象都沒有。（問：陳萬全說，是在競選總部的廚房，
    馬賢華給他2000元，你有沒有印象？）我沒有印象。（經律
    師協助釐清後改稱）有，我想起來了，他有跟我講過馬賢華
    有給他2000元，但錢我沒有拿到。（問：為何你講的二次都
    不一樣，哪個才是實話？）我後來講的才是實話，陳萬全確
    實有跟我說他拿了馬賢華的2000元。（問：陳萬全有跟你說
    馬賢華為什麼要給他2000元？）他沒有講，我也不知道這個
    錢是要做什麼的。」等語（見選偵12卷二第55頁）；嗣又翻
    異前詞，更為上開證述；而後於原審審理時再改稱：證人陳
    萬全並無說過這2000元是要投黃仁的錢等語，前後證述反覆
    不一；證人陳萬全則始終不曾證稱該筆款項係所謂「被告要
    求其與證人林秀琴投黃仁之代價」，甚且一再證稱：因晚上
    拜票吃飯時間不定，所以被告說這筆錢是給我買吃的喝的，
    被告給我這筆錢是要補貼這段期間當義工的錢等語，而敘明
    被告何以交付該筆款項之理由；從而證人林秀琴於偵查中所
    為上開不利於被告之指證，是否屬實，已非無疑。遑論證人
    林秀琴既稱：證人陳萬全回家時跟我說被告在競選總部廚房
    給他2,000元，要求我們2人投黃仁等語，則其所指「被告交
    付證人陳萬全之2,000元係作為其與證人陳萬全投黃仁之代
    價」一節，顯屬傳聞，並非其親自見聞，無從證明被告確為
    「要求證人陳萬全與林秀琴投黃仁」而交付該筆款項，自難
    僅憑證人林秀琴之單一指證，遽認該筆款項確屬被告對於有
    投票權之證人陳萬全與林秀琴之賄賂。前揭上訴意旨徒以證
    人林秀琴此部分傳聞之詞，指摘原判決採證認事用法違誤，
    亦屬無稽。
　㈦原判決已詳敘證據調查之結果，而為綜合判斷、取捨，認不
    足證明被告確有公訴意旨所指犯行，就得心證之理由已說明
    甚詳，所為論斷從形式上觀察，亦難認有違背經驗法則、論
    理法則或其他違背法令之情形。檢察官上訴仍執原審已詳予
    斟酌之證據，對於原判決已說明事項及屬原審採證認事職權
    之適法行使，逕為相異之評價，復未提出其他積極證據證明
    被告確有行求、期約、交付賄賂而約上開證人投票予黃仁之
    犯行，尚難說服本院推翻原判決，另為不利於被告之認定，
    其上訴為無理由，應予駁回。
據上論斷，應依刑事訴訟法第373條、第368條，判決如主文。
本案經檢察官滕治平到庭執行職務。
中　　華　　民　　國　　109 　年　　11　　月　　12　　日
                  刑事第十六庭  審判長法　官  葉騰瑞
                                      法　官  廖紋妤
                                      法　官  陳芃宇
以上正本證明與原本無異。
被告不得上訴。
檢察官如不服本判決，應於收受送達後20日內向本院提出上訴書
狀，惟須受刑事妥速審判法第9條限制。其未敘述上訴之理由者
，並得於提起上訴後20日內向本院補提理由書(均須按他造當事
人之人數附繕本)「切勿逕送上級法院」。
刑事妥速審判法第9條：
除前條情形外，第二審法院維持第一審所為無罪判決，提起上訴
之理由，以下列事項為限：
一、判決所適用之法令牴觸憲法。
二、判決違背司法院解釋。
三、判決違背判例。
刑事訴訟法第 377 條至第 379 條、第 393 條第 1 款之規定，
於前項案件之審理，不適用之。
                                      書記官  李佳芬
中　　華　　民　　國　　109 　年　　11　　月　　20　　日